臺灣高等法院刑事判決
108年度上訴字第2052號
上  訴  人  
即  被  告  謝懷德  
選任辯護人  林辰彥律師
            黃淑怡律師
            許凱傑律師
上列上訴人即被告因誣告案件，不服臺灣臺北地方法院107年度
訴字第687號，中華民國108年5月8日第一審判決（起訴案號：臺
灣臺北地方檢察署107年度偵續字第203號），提起上訴，本院判
決如下：
    主  文
原判決撤銷。
謝懷德無罪。
    理  由
一、公訴意旨略以：上訴人即被告謝懷德明知於民國106年5月15
    日8時30分許，在告訴人商耿光位在臺北市○○區○○路0段00巷
    0弄00號住處前，因相鄰問題與商耿光夫婦發生口角，商耿
    光並未對其辱罵「孬種、雜種」等語，亦未出手對其推擠，
    謝懷德僅因在現場不慎跌倒，惱怒之下，竟意圖使他人受刑
    事處分，基於誣告之犯意，於106年5月15日13時33分許，至
    臺北市政府警察局文山第一分局木柵派出所（下稱木柵派出
    所），向受理報案之警員不實指訴：商耿光於上開時、地，
    涉犯傷害、公然侮辱犯行，案經警方以商耿光涉有刑法第27
    7條第1項之傷害、第309條第1項之公然侮辱罪嫌，報告臺灣
    臺北地方檢察署檢察官偵辦，經該署檢察官以106年度偵字
    第12806號為不起訴處分確定，因認被告謝懷德涉犯刑法第1
    69條第1項之誣告罪嫌。
二、按犯罪事實應依證據認定之，無證據不得認定犯罪事實；不
    能證明被告犯罪者，應諭知無罪之判決，刑事訴訟法第154
    條第2項、第301條第1項分別定有明文。次按，刑事訴訟法
    第161條第1項規定：「檢察官就被告犯罪事實，應負舉證責
    任，並指出證明之方法。」因此，檢察官對於起訴之犯罪事
    實，應負提出證據及說服之實質舉證責任。倘其所提出之證
    據，不足為被告有罪之積極證明，或其指出證明之方法，無
    從說服法院以形成被告有罪之心證，基於無罪推定之原則，
    自應為被告無罪判決之諭知。而誣告罪之成立，以意圖他人
    受刑事處分虛構事實而向該管公務員申告為其要件，故其所
    訴事實，雖不能證明係屬實在，而在積極方面尚無證據證明
    其確係故意虛構者，仍不能遽以誣告罪論處；所謂虛構事實
    ，係指明知無此事實而故意捏造者而言，如若出於誤信、誤
    解、誤認或懷疑有此事實，或對於其事實張大其詞，或資為
    其訟爭上之攻擊或防禦方法，或其目的在求判明是非曲直者
    ，均不得謂屬於誣告。又告訴人所訴事實，不能證明其係實
    在，對於被訴人為不起訴處分確定者，是否構成誣告罪，尚
    應就其有無虛構誣告之故意以為判斷，並非當然可以誣告罪
    相繩。
三、公訴人認被告謝懷德涉有誣告罪嫌，係以被告於警詢時及偵
    查中之供述、證人即告訴人商耿光於警詢時及偵查中之指證
    、證人黃孟圓於警詢時及偵查中之證述、證人曾鈺芯於偵查
    中之證述、臺灣臺北地方檢察署106年度偵字第12806號案件
    （下稱前案）被告之警詢筆錄、前案案件中告訴人所提供手
    機蒐證錄影光碟等，為其論據。訊據被告堅決否認有何誣告
    犯行，辯稱：106年5月15當天（下稱案發日）商耿光確實有
    罵我「孬種、雜種」還有其他的話，並且出手推我害我跌倒
    受傷，所以我於案發日就到木柵派出所對他提出公然侮辱、
    傷害告訴，這些都是確實發生的事實，我沒有誣告等語。辯
    護人則辯稱：㈠被告於前案即已指明告訴人使用包括但不限
    於「孬種、雜種」等字眼公然辱罵被告，依現場手機錄影檔
    案光碟勘驗結果，告訴人確實公然使用足以貶抑人格之言詞
    辱罵被告，告訴人之妻張怡玲亦亂罵被告「不要臉」，被告
    於前案提告範圍亦非僅限於「孬種、雜種」四字而已，主觀
    上確認為受到告訴人公然侮辱因而提告，即非無據，何有誣
    告可言；㈡依張怡玲所提供手機錄影檔案勘驗結果，案發日
    告訴人確實以髒話辱罵被告，並曾推打、碰擊被告之身體，
    張怡玲亦曾對告訴人說「爸爸不要動手」，則告訴人及張怡
    玲於原審證稱告訴人並未辱罵被告、亦未以肢體接觸被告身
    體，證人曾鈺芯、黃孟圓證稱未聽見告訴人罵被告、有聽到
    張怡玲說「怎麼有人自己跌倒在路上，大家快來看，好好笑
    」云云，其等陳述均與客觀事實有間，且告訴人提出之案發
    日錄影光碟竟有不同版本，未能呈現事件發生之全貌，被告
    遭告訴人推擠而跌倒受傷，有診斷證明書可證，其對告訴人
    提出傷害告訴，並非虛構捏造事實，亦不構成誣告罪等語。
四、經查：
㈠被告前於106年5月15日下午1時33分許前往木柵派出所，對告訴
  人商耿光提出妨害名譽及傷害告訴，向受理報案之警員指訴於
  當日上午8時30分許，在臺北市○○區○○路0段00巷0弄00號前遭
  告訴人以「孬種、雜種等」不雅言語辱罵，及遭告訴人徒手推
  其肩膀導致跌倒、左手肘因而腫大受傷，嗣經臺灣臺北地方檢
  察署檢察官偵查結果，以犯罪嫌不足為由而以106年度偵字第1
  2806號為不起訴處分確定等情，有上開案件卷宗在卷可稽，且
  據被告及告訴人供述在卷，故被告確曾陳述前開情事，申告告
  訴人涉犯公然侮辱、傷害之事實，首堪認定。
㈡本件所應探究者，係被告於前案所告訴之事實是否憑空杜撰或
  故意誣指，而構成誣告犯罪：
  ⒈被告謝懷德與告訴人商耿光於案發時、地發生口角爭執，業
    據其二人供承在卷，商耿光於本案偵查中證稱：我完全沒有
    碰到謝懷德，我當時聽到謝懷德在門口辱罵我太太，我就出
    去擋在我太太前面，謝懷德就往後退，之後就跌坐在地上，
    我不會說出孬種、雜種這種話等語（見臺灣臺北地方檢察署
    106年度偵續字第203號卷【下稱偵續203號卷】第25至26頁
    ）；證人即告訴人之妻張怡玲於前案偵查中證稱：當時我在
    門口澆花，謝懷德看到我很生氣，罵我小偷，侵占人家土地
    ，我趕快叫我先生商耿光，我另持手機錄影，但因我剛學使
    用手機錄影，一緊張錄影就中斷，因謝懷德一直衝向我，我
    先生即擋在我前面，我看到謝懷德自己拐到腳坐在地上，商
    耿光絕對沒有推人，因為商耿光的手一直圍著我，商耿光也
    沒有辱罵謝懷德，只有叫謝懷德不要吵鄰居等語（見臺灣臺
    北地方檢察署106年度偵字第12806號卷【下稱偵字12806號
    卷】第25頁）；證人即同社區之鄰居黃孟圓於偵查中證稱：
    我住在4樓，當時聽到樓下吵得很大聲，我聽到謝懷德對著
    商太太（即張怡玲）一直罵，我只有聽到商太太的聲音，過
    沒多久我就聽到商太太講說「怎麼有人自己跌倒在路上，大
    家快來看，好好笑」，沒多久謝懷德就騎車走了，我沒有聽
    到商耿光提及「孬種、雜種」（見偵續203號卷第27頁），
    及於原審證稱：因樓下吵很大聲，我去陽台看，但看不到，
    只聽到商太太跟謝懷德吵架的聲音，沒有聽到商耿光的聲音
    ，我有聽到商太太說「大家快來看，有一個人自己跌倒了，
    好好笑，大家快來看」，講完沒多久謝懷德就騎車離開了等
    語（見107年度訴字第687號卷【下稱訴字卷】第228至235頁
    ）；證人即同社區鄰居曾鈺芯另於偵查中證稱：我從陽台出
    去可以直接看到，我看到謝懷德與商耿光夫妻在爭吵，商耿
    光擋在太太前面，右手護住太太，商耿光的太太則拿手機在
    蒐證，謝懷德在指罵商耿光夫妻時，可能因為路面不平，謝
    懷德就往後跌坐在地上，商耿光的太太就說大家趕快來看，
    謝懷德自己跌倒好好笑，我沒有看到雙方發生推擠，商耿光
    右手護著太太，沒有和謝懷德發生肢體衝突，我親眼看到謝
    懷德自己跌坐在地上，我沒有聽到告訴人提及「孬種、雜種
    」等言詞（見偵續203號卷第27至28頁），及於原審證稱：
    我沒有聽到髒話、污辱的字眼，商耿光左手護著太太，商耿
    光的太太在後方拍照，謝懷德一直比手畫腳，雙方無肢體碰
    觸，我沒看到有人推倒，我有看到謝懷德跌倒的瞬間，沒看
    到有人出手，商耿光的太太說謝懷德自己跌倒好好笑，當時
    商耿光還在原來位置，護著太太的手勢等語（見訴字卷第15
    2至155頁）。上開證人固均證稱商耿光並無辱罵謝懷德「孬
    種、雜種」等語，且均無目擊商耿光有推倒謝懷德之舉。
  ⒉謝懷德與商耿光發生爭執時，在場之證人張怡玲曾以手機錄
    影，於106年6月15日偵訊時經檢察官以手機屬於該案證物為
    由予以扣押，然經檢察官當庭檢視該手機後並未發現有錄得
    商耿光辱罵謝懷德及將其推倒之聲音及影像，嗣檢察官對商
    耿光為不起訴處分後，商耿光去電聲請發還手機，嗣並依檢
    察官之要求將案發當日錄影檔案燒錄成光碟，而於107年1月
    3日提出燒錄完成之光碟供檢察官參考（見偵字12806號卷第
    25、42、43頁）。經原審於準備程序時勘驗該光碟結果，發
    現該光碟內共有影音檔10個，於謝懷德與商耿光爭執之過程
    中，雖無錄得商耿光辱罵謝懷德「孬種、雜種」，然商耿光
    曾多次對謝懷德出言稱：「跟個無賴」、「跟個無賴，賴著
    」、「操你媽個B，你這麼可惡、這麼孬」、「跟個瘋子一
    樣」、「他媽的」、「站的人模人樣，唉唷他媽的」、「這
    簡直是無賴、簡直是無賴、潑婦」等具有貶抑他人人格之言
    論，證人張怡玲亦曾對謝懷德稱「不要臉」等語，有原審之
    勘驗筆錄附卷可按（見訴字卷第68至80頁），則商耿光陳稱
    其並未辱罵謝懷德、張怡玲證稱商耿光未辱罵謝懷德，顯與
    其等以手機錄製之畫面不符，自非實在。是謝懷德因案發當
    日遭商耿光出言辱罵，認為名譽受損，而於同日前往木柵派
    出所對商耿光提出公然侮辱之告訴，係就實際發生之被害事
    實行使其告訴之權利，即無誣告可言；前案公然侮辱案件雖
    經檢察官以犯罪嫌疑不足為由而為不起訴處分，然嗣又經臺
    灣臺北地方檢察署檢察官以發現上開錄影檔案之新事實、新
    證據為由，認商耿光對謝懷德辱稱「跟個無賴」、「操你媽
    個B，你這麼可惡、這麼孬」、「跟個瘋子一樣」、「他媽
    的」、「簡直是無賴潑婦」及張怡玲亦對謝懷德稱「不要臉
    」等情，涉犯刑法公然侮辱罪，而以108年度偵字第14427號
    對商耿光、張怡玲提起公訴，則有該起訴書存卷可參（見本
    院卷第91至93頁），更足徵商耿光於案發當日確有對謝懷德
    出言侮辱之行為，謝懷德於前案對商耿光提出告訴，顯非誣
    告。至於依錄音內容，商耿光雖未說出「孬種、雜種」此等
    詞語，然其確實對謝懷德辱稱「...這麼孬」，其語意與謝
    懷德指述之「孬種」顯然近似；又謝懷德於前案警詢及偵訊
    時均始終表示其係遭商耿光以孬種、雜種「等」不雅言詞侮
    辱，且向檢察官表示尚有張怡玲在一旁以手機錄影，該手機
    錄影畫面可作為證據等情，有謝懷德之警詢及檢察官偵訊筆
    錄在卷可按（見偵字12806號卷第6頁反面、第24至25頁），
    而商耿光於當日除「這麼孬」以外，確實復以「跟個無賴」
    、「操你媽個B，你這麼可惡...」、「跟個瘋子一樣」、「
    他媽的」、「簡直是無賴潑婦」等語辱罵謝懷德，則謝懷德
    指述其受商耿光以言語侮辱，對商耿光提出告訴時所使用之
    「孬種、雜種等」詞語，雖非精確而與商耿光實際用語並非
    全部相符，然既可特定謝懷德係就案發當日遭受公然侮辱之
    被害事實而為指訴，亦已表明係遭「孬種、雜種」「等」言
    語侮辱，且依錄影檔案勘驗結果，雙方當時言語激烈爭執、
    場面堪稱混亂，則謝懷德未能一一記住對方實際用語，並非
    全然不合理，亦難認其係主觀明知不實而仍予虛偽捏造。商
    耿光既有侮辱之言語，謝懷德已表明係受商耿光出言侮辱而
    提出告訴，則商耿光實際辱罵之用語為何、該用語有無構成
    犯罪等，核屬檢察官確認犯罪事實之內容及範圍之問題，尚
    難僅因謝懷德就商耿光侮辱言語之描述與商耿光之實際用語
    並不一致，即予以苛責而論以誣告行為，否則豈非形同要求
    所有告訴人對於告訴內容及被害細節之描述，應百分之百與
    事實相符，若稍有差池出入，即應負誣告罪責？其不合理之
    情可見一斑。
  ⒊又經原審勘驗現場攝錄之光碟，於十餘分鐘之爭執過程中，
    雖未錄得雙方激烈之肢體碰觸，亦無謝懷德所稱遭商耿光徒
    手推肩膀導致跌倒、左手肘因而受傷之畫面。然依勘驗結果
    ，商耿光於爭論過程中確曾有下列動作：以左手輕推到謝懷
    德右肩；右手握拳；邊說話邊以右手短暫貼在謝懷德胸前，
    左手指向謝懷德；邊講話邊以手指著謝懷德臉部；以手指著
    謝懷德等情，有勘驗筆錄可稽（見訴字卷第71至75頁、第78
    頁），而有碰觸謝懷德身體、以手指其臉部、手握拳頭等形
    同即將爆發衝突或預備為肢體接觸之行為。參以商耿光以右
    手貼在謝懷德之胸前，左手指向被告，及邊講話邊以手指著
    謝懷德的臉等過程中，謝懷德即多次出言稱：「欸，你動手
    喔」、「你敢動手喔」、「你敢動手」等語，張怡玲更於謝
    懷德稱「欸，你動手喔」、「你敢動手」之際，出言稱：「
    爸爸（指商耿光）你不要，爸爸」、「爸爸你不要管他」，
    商耿光邊講話邊以手指著謝懷德的臉時，張怡玲亦稱：「爸
    爸不要跟他用手、不要跟他用手，爸，不要跟他用手」等語
    （見訴字卷第73至75頁），堪認商耿光似有出手或想動手而
    遭張怡玲勸阻之情。雖商耿光、張怡玲均陳稱無人推謝懷德
    ，其係自己往後退、拐到腳而跌坐地上，證人曾鈺芯證述其
    有看到謝懷德跌倒的瞬間，沒看到有人出手，張怡玲就說謝
    懷德自己跌倒好好笑等語（見訴字卷第155頁），及證人黃
    孟圓證稱：商太太說大家快來看，有一個人自己跌倒，好好
    笑等語（見訴字卷第235頁），然錄影檔案中僅錄得張怡玲
    稱「這麼大一個人了，說可以耍這種陰險的招啦，好好笑喔
    …好好笑，大家趕快來看喔」等語(見訴字卷第79頁)，亦即
    張怡玲並無敘及「謝懷德自己跌倒」，此與證人曾鈺芯、黃
    孟圓證稱「張怡玲稱謝懷德自己跌倒好好笑」云云，顯有不
    符；又證人黃孟圓居住於4樓，證人曾鈺芯居住於2樓，有偵
    訊及原審審理筆錄可稽，其等均證稱係從陽台看到樓下爭吵
    ，並聽到張怡玲說謝懷德自己跌倒好好笑、大家快來看等情
    ，顯然係從遠距離外聽到聲音，則張怡玲之說話聲音應屬清
    晰可聞，且依證人曾鈺芯證詞，謝懷德自己往後跌坐在地後
    ，張怡玲旋稱「大家趕快來看，自己跌倒好好笑」，然身處
    案發地點而在商耿光、謝懷德旁邊之張怡玲，其手機竟僅錄
    得自己所述「這麼大一個人了，說可以耍這種陰險的招啦，
    好好笑喔…好好笑，大家趕快來看喔」等語，卻未錄得證人
    黃孟圓、曾鈺芯所目睹之謝懷德自己往後跌倒在地之情節，
    顯非合於情理，證人黃孟圓、曾鈺芯之證述是否客觀可採、
    有無附和偏袒商耿光夫妻之嫌，亦均有疑義。復觀商耿光、
    張怡玲所提供之手機錄影檔案，係分成多段畫面，且有多段
    檔案存有說話之人講到一半即畫面中斷的情形，亦有商耿光
    右手握拳時畫面隨即結束之狀況，而檢察官初次偵訊時勘驗
    檢視張怡玲手機內錄影檔案結果並未發現商耿光有辱罵之內
    容，然張怡玲取回原遭扣押之手機，嗣透過商耿光提出之手
    機錄影檔案光碟中，卻又出現商耿光數度辱罵謝懷德之畫面
    ，復有前述錄影畫面中斷或不完全之情，則該錄影畫面是否
    即為事件發生經過之全貌，能否完整呈現事實真相，亦不無
    疑問。至於被告謝懷德於前案主張其遭商耿光出手推而倒地
    受傷，則已提出於案發同日（106年5月15日）就診之仁康醫
    院驗傷診斷書（見偵字12806號卷第8頁），該診斷書記載「
    左肘腫大（壓痛）」之檢查結果，與謝懷德供稱「遭商耿光
    以右手推其左肩膀，致其倒地，其以手撐住地板導致手肘受
    傷」（本院卷第80頁）之受傷經過並無顯然矛盾，亦堪認謝
    懷德之指訴並非全無根據。
五、綜上所述，被告謝懷德固曾對告訴人商耿光提出公然侮辱、
    傷害之告訴，告訴人商耿光並經檢察官為不起訴處分確定在
    案，然被告所指訴遭受告訴人言語侮辱之內容，係合於事實
    ，雖被告提出公然侮辱告訴時所指訴之具體內容並非完全正
    確，就其主張遭告訴人傷害之事實亦未能完全證明至毫無懷
    疑之真實程度，然其並非完全憑空捏造或全然無因而故意虛
    構事實，主觀上不具有虛捏誣告之犯意，仍難以誣告罪相繩
    。檢察官所舉證據，經本院剖析參酌，認尚不足以積極證明
    被告有公訴意旨所指之誣告犯罪，此外，復查無其他積極證
    據足認被告確有公訴人所指犯行，揆諸首揭說明，既不能證
    明被告犯罪，依法自應為被告無罪之諭知。原審未予詳察，
    竟認被告明知其指訴均屬不實，仍執以提出告訴，誣指告訴
    人犯罪，並遽為被告有罪之判決，於法尚有未洽。被告提起
    上訴，以其指述均屬事實，並無誣告犯行，指摘原判決不當
    ，為有理由，自應由本院將原判決撤銷，改諭知被告無罪之
    判決。
據上論斷，應依刑事訴訟法第369條第1項前段、第364條、第301
條第1項前段，判決如主文。 
本案經檢察官顏伯融提起公訴，檢察官侯千姬到庭執行職務。
中    華    民    國    109   年    1     月    21    日
                  刑事第九庭審判長法  官  潘翠雪
                                  法  官  陳俞婷
                                  法  官  林庚棟
以上正本證明與原本無異。
檢察官如不服本判決，應於收受送達後20日內向本院提出上訴書
狀，其未敘述上訴之理由者並得於提起上訴後20日內向本院補提
理由書（均須按他造當事人之人數附繕本）。「切勿逕送上級法
院」。
                                  書記官  彭威翔
中    華    民    國    109   年    1     月    22    日